【裁判字號】    94,上更(一),315
【裁判日期】    950321
【裁判案由】    偽造文書等
【裁判全文】
臺灣高等法院臺中分院刑事判決     94年度上更(一)字第315號
上  訴  人
即  被  告  乙○○
上列上訴人因偽造文書等案件，不服臺灣南投地方法院90年度易
字第496號中華民國91年9月3日第一審判決（起訴案號：臺灣南
投地方法院檢察署90年度偵字第2464號），提起上訴，本院判決
後，經最高法院發回更審，本院判決如下：
    主  文
原判決撤銷。
乙○○行使偽造私文書，足以生損害於他人，處有期徒刑捌月。
偽造之甲○○標單壹紙沒收。
    事  實
一、乙○○於民國八十九年三月十五日，以自己名義自任互助會
    首，召集曾寶玉、張志昇、吳淑雲、張炳進、甲○○（加入
    二會）、吳米華、李佳蓉、廖清淵（即廖煥丞）、許秀卿、
    許世杰、陳玉雪、劉永祥、吳秀惠、何月麗、黃麗艮、褚貴
    子、許通洲、吳玉真、陳思潔等十九人為互助會員，連會首
    共計二十一會，約定每會會款新台幣（下同）二萬元，會期
    自八十九年三月十五日起至九十一年十一月十五日止，於每
    月十五日開標，採外標方式標會，每會最低底標為一千八百
    元；詎乙○○於九十年二月十五日因資金週轉困難，明知會
    員甲○○以電話告知欲以三千八百五十元投標，竟意圖為自
    己不法之所有，在南投縣草屯鎮○○街一三六號住處，於白
    紙上填寫甲○○姓名及標金五千元偽造甲○○投標之標單後
    ，再持之行使參加投標，並因此標得，致生損害於甲○○本
    人及曾寶玉、張志昇、吳淑雲、吳米華、李佳蓉、廖清淵、
    劉永祥、許通洲等活會會員，並向甲○○（二會均活會）偽
    稱係吳米華以五千元得標，向吳米華誑稱係甲○○以五千元
    得標；向曾寶玉、張志昇、吳淑雲、李佳蓉、廖清淵、劉永
    祥、許通洲、等活會會員則偽稱係甲○○或吳米華以五千元
    得標（事實上甲○○與吳米華二人均屬活會，且未參與投標
    ），致上開九名活會會員陷於錯誤，而每會分別交付會款二
    萬元（其中甲○○二會四萬元），共計詐得互助會款二十萬
    元，嗣於同年三月十八日甲○○經其他會員告知，始悉上情
    。
二、案經甲○○訴由臺灣南投地方法院檢察署檢察官偵查起訴。
    理  由
一、上訴人即被告乙○○經本院合法傳喚雖未到庭，惟據其於本
    院前審中，對其於上揭時、地召集民間互助會，會員連同會
    首計二十一人，每會會款二萬元，會期自八十九年三月十五
    日起至九十一年十一月十五日止，採外標制，嗣於九十年三
    月十五日停標之事實於本院前審審理時供承不諱，惟矢口否
    認詐欺之犯行，辯稱：九十年二月十五日告訴人甲○○曾以
    電話告知欲以三千八百五十元投標，因告訴人甲○○積欠伊
    債務，伊資金週轉困難，就告知告訴人將以五千元投標，得
    標後之款項將抵銷告訴人對伊之債務，告訴人不同意，伊才
    向會員吳米華商量，由吳米華得標，吳米華本來同意，嗣因
    其家人不同意又反悔云云。惟查：
  (一)右揭事實業據告訴人於偵查、原審及本院指訴歷歷，且有其
    所提出之會單一紙附卷足稽（見九十年度他字第四五六號卷
    第三九頁），且被告於本院亦坦承九十年二月十五日告訴人
    係以電話告知要以三千八百五十元投標等情（見本院卷第三
    五頁），足見告訴人指訴伊僅告知被告以三千八百五十元投
    標，從未以五千元投標等情，應堪採信。
  (二)被告於九十年六月十三日偵查初訊時坦承：告訴人甲○○加
    入二會，均仍活會，九十年二月十五日係吳米華以五千元得
    標，會款也已收齊交予吳米華等語（見九十年度他字第四五
    六號卷第十五頁背面、第十六頁）；於九十年六月十八日偵
    訊時仍稱：九十年二月十五日係吳米華以五千元得標（見同
    上卷宗第二九頁背面）；迨證人吳米華於九十年六月二十九
    日偵查中到庭證稱：被告告訴伊九十年二月份係由告訴人以
    五千元得標，伊仍屬活會等語（見同上卷第四六頁背面），
    被告始改稱九十年二月十五日係告訴人甲○○以五千元得標
    云云（見同上卷第四七頁背面），且依被告所提出之會單觀
    之，其於九十年二月份亦記載係由吳米華以五千元得標，有
    會單影本一份附卷可參（見同上卷宗第三八頁），與告訴人
    及證人曾寶玉所持有會單記載之內容一致（參同上卷宗第三
    九頁及原審卷第三八頁），而證人吳米華所持有之會單，則
    記載為告訴人得標（參同上他字卷宗第五一頁），足認告訴
    人所指稱：告訴人並未投標，被告以告訴人名義投標後，對
    告訴人聲稱吳米華得標，對吳米華則指稱告訴人得標等情，
    應非子虛而堪採信。又被告於九十年二月十五日以告訴人名
    義標會時，尚有九名活會會員等情，業經被告於本院前審供
    述甚明（見本院前審卷第五二頁），故被告上開冒標後，向
    九名活會會員連同告訴人共計詐得二十萬元甚明。公訴事實
    認被告詐得十八萬元，顯有誤認，應予更正。
  (三)被告雖於本院前審辯稱上開會單記載吳米華得標，係記載錯
    誤，而其於偵查之初堅稱係吳米華得標，係因記錯云云，本
    院審酌被告身為會首，對於會員知之甚詳，豈有誤記得標會
    員，且又誤載於會單之可能？另被告於偵查、原審辯稱：告
    訴人甲○○得標後，伊原本要向告訴人借，告訴人說好，但
    告訴人要求利息，而伊要求抵扣告訴人對伊之債務，告訴人
    不同意才提出告訴云云，而於本院前審又改稱：因告訴人欠
    伊債務，伊週轉不靈，標會前有告知告訴人將以五千元投標
    ，並將標得會款抵扣債務云云，被告對於以告訴人名義投標
    ，究竟係事前告知或事後才經告訴人同意，供述反覆不一，
    更足徵其上開辯詞係卸責之詞，不足採信。
  (四)另證人曾寶玉於原審雖亦證稱伊聽被告稱係告訴人得標，其
    會單上記明吳米華得標可能是記錯了云云，惟證人曾寶玉係
    被告之舅媽，其上開與會單記載不符之證述，顯係迴護被告
    之詞不足採信。另證人吳淑雲於原審雖證稱：九十年二月投
    標時伊有到標，有親眼見到告訴人以五千元得標云云（參原
    審卷第三六頁）；與告訴人於九十年十月二日訊問時所陳：
    九十年二月伊以電話投標，出標金額為三千八百五十元，然
    被告告訴伊吳米華以五千元得標等語，及被告於同日訊問中
    所承：告訴人係打電話投標等語，均非一致，審諸吳淑雲與
    被告乃是表姊妹之關係，其證言無非迴護之詞，不足採信。
  (五)按冒用他人名義書寫標單，冒標他人之互助會，茍標單上除
    書寫被冒標者之姓名，及欲標取會款所出利息之金額外，並
    書有「標單」之意旨，而就文義內容之本身，使人一見即知
    係投標會款之標單，則該標單固係刑法第二百十條所稱之私
    文書；惟如僅在紙上書寫被冒標者之姓名及所出利息之金額
    ，就其內容本身並不足以獨立表示一定用意之證明，如非依
    民間互助會之習慣，尚無從認定其上之文字，係用以表示該
    名義人願出所書金額之利息以標取互助會會款之證明，則非
    刑法第二百十條所規定之私文書，而係同法第二百二十條以
    文書論之準私文書，此有最高法院八十九年台上字第七一九
    九號判決可資參考。本件被告於本院前審調查時坦承：「（
    問：九十年二月十五日當天吳米華、甲○○有無來參與投標
    ？如何投標？）他們二人都有打電話來投標，告訴我標金，
    我再寫在一般的白紙上，幫他們參加投標。白紙上都有寫他
    們的名字、投標金額。」等語甚明（見本院前審卷第五十頁
    ），足認告訴人雖曾以電話請被告代為以三千八百五十元投
    標，顯示告訴人僅授權被告製作標息三千八百五十元之標單
    甚為灼然，然被告竟在白紙上填寫告訴人甲○○姓名、偽填
    標金五千元，偽造告訴人名義以五千元投標之標單，已超過
    告訴人授權之範圍，殊難謂被告對於五千元之甲○○名義標
    單係有權製作。故其偽造後並持之投標而得標，亦有行使偽
    造準私文書之犯行，並具有騙取活會會員會款之不法所有之
    意圖甚明。被告雖於本院前審審理中經被告辯護人請求重新
    訊問時改稱：「當時我是將會員打電話來，我就記載在同壹
    張紙上，到場的人告訴我標金，我也是記載在同一紙上，但
    是沒有給他們看到標金。並沒有另外寫其他會員的標單。」
    云云，惟被告上開翻異之詞顯與民間互助會之標會習慣不符
    ，且亦無法確定開標順序，顯不足採信。本院復審之被告於
    白紙上書寫投標會員姓名及標金，上開標單上並無其他足資
    令人立即辨識上開文書即為標單之意旨，必須依民間互助會
    之習慣，始能用以表示該名義人願出所書金額之利息以標取
    互助會會款之證明，故應係刑法第二百二十條規定之準私文
    書，被告偽造上開準私文書，復持偽造之上開準私文書參與
    競標，其行使偽造準私文書之犯行亦堪認定。本案事證明確
    ，被告上開犯行應堪認定。
  (六)本院前審被告辯護人雖請求本院調查告訴人是否真有積欠被
    告債務云云，本院認縱使告訴人確有積欠被告款項，被告仍
    無權以告訴人名義擅自標會，並向活會會員收取會款之權利
    ，且本案事證已臻明確，故上開證據調查已無調查之必要，
    併此敘明。
二、核被告所為，係犯刑法第216條、第220條第1項、第210條之
    行使偽造準私文書罪及同法第339條第1項之詐欺取財罪。被
    告偽造署押為偽造準私文書之階段行為，偽造準私文書之低
    度行為，復為行使之高度行為所吸收，均不另論罪。被告以
    一次冒標行為，向九位活會會員（其中甲○○二會，共計十
    會）詐取會款共計二十萬元，係一行為觸犯數詐欺罪名，為
    想像競合犯，應從情節較重之對告訴人甲○○之部分以一罪
    處斷。被告所犯上開行使偽造準私文書及詐欺取財二罪間，
    有方法結果之牽連關係，依刑法第五十五條之規定，應從較
    重之行使偽造準私文書處斷。檢察官就被告行使偽造準私文
    書於原審及本院移送併辦部分，與起訴部分為同一事實，自
    應由本院併予審理。原審判決固非無見，惟：
    (1)原審漏未審酌被告行使偽造準私文書部分之犯行；(2)被告
    冒標後，向九位會員詐取二十萬元，係以一行為觸犯數詐欺
    罪名，應為想像競合犯，原審誤認為連續犯，尚有未洽。
    (3)另被告冒標後詐取金額僅有二十萬元，原審判處被告一年
    二月，亦稍嫌過重。被告上訴仍否認犯罪，雖無理由，然原
    審判決既有上開可議之處，自應由本院撤銷改判。爰審酌被
    告冒標告訴人名義標會，僅詐得二十萬元，金額雖非巨大，
    然被告犯後仍飾詞諉責，犯後態度不佳，且迄未與告訴人達
    成和解並賠償損失等一切情狀，量處如主文第二項所示之刑
    ，以示懲儆。另被告偽造之標單（被告偽造之甲○○署押）
    ，係屬供被告犯罪所用之物，雖未扣案，且被告於本院審理
    時已改口否認有偽造標單，然並無證據足資認定其業已滅失
    ，本院仍應依刑法第38條第1項第2款宣告沒收。
三、被告乙○○經本院合法傳喚，無正當理由不到庭，爰不待其
    陳述，逕行判決。
四、據上論斷，應依刑事訴訟法第371條、第369條第1項前段、
    第364條、第299條第1項前段，刑法第216條、第220條第1項
    、第210條、第339條第1項、第55條，第38條第1項第2款，
    罰金罰鍰提高標準條例第1條前段，判決如主文。
本案經檢察官丙○○到庭執行職務。
中    華    民    國    95    年    3    月    21    日
                刑事第六庭  審判長法  官  李  文  雄
                                  法  官  劉  連  星
                                  法  官  邱  顯  祥
上列正本證明與原本無異。
如不服本判決應於收受送達後十日內向本院提出上訴書狀，其未
敘述上訴之理由者並得於提起上訴後十日內向本院補提理由書（
均須按他造當事人之人數附繕本）。
                                  書記官  柯  孟  伶
中    華    民    國    95    年    3     月    22    日
                                                      Ｆ


司法院資訊處製作；財團法人民間司法改革基金會備份。
